【裁判字號】    97,上訴,565
【裁判日期】    970612
【裁判案由】    偽造文書等
【裁判全文】
臺灣高等法院臺中分院刑事判決         97年度上訴字第565號
上  訴  人  臺灣彰化地方法院檢察署檢察官
被      告  乙○○
上列上訴人因被告偽造文書等案件，不服臺灣彰化地方法院96年
度訴字第1415號中華民國96年12月31日第一審判決（起訴案號：
臺灣彰化地方法院檢察署96 年度偵緝字第309號、移送併辦案號
：臺灣嘉義地方法院檢察署96 年度偵緝字第384號），提起上訴
，及移送併案審理（臺灣嘉義地方法院檢察署96年度偵緝字第38
5號），本院判決如下：
    主  文
原判決撤銷。
乙○○連續行使偽造私文書，足以生損害於他人，處有期徒刑壹
年，減為有期徒刑陸月，如易科罰金，以銀元佰元即新臺幣玖
佰元折算壹日。偽刻之「萬全紙業股份有限公司」印章壹顆及如
附表一、附表二所示支票背面上偽造之「萬全紙業股份有限公司
」印文各壹枚，均沒收。
    事  實
一、乙○○自民國85年5 月間起，任職於萬全紙業股份有限公司
    （下稱萬全公司，設於雲林縣北港鎮○○路265 號），擔任
    業務員之工作。詎其為自身現金週轉需求，明知未受萬全公
    司委託，無法如數出貨給與該公司往來之昌成紙業股份有限
    公司（下稱昌成公司，設於彰化縣員林鎮○○街20號），竟
    仍基於為自己不法所有之意圖及偽造私文書並行使之概括犯
    意，自93年12月31日起至94年3月3日止，先後多次前往昌成
    公司，連續佯稱：如欲向萬全公司訂購紙張原料，須先預收
    支票，再交付紙張原料云云。昌成公司人員基於過往與萬全
    公司之交易模式，均是由昌成公司先行開立遠期支票，待萬
    全公司將訂購之紙張原料出貨後，即由該交付之遠期支票抵
    充應付貨款之方式，遂不疑有詐，而陷於錯誤，乃分別於附
    表一所示之時間，在昌成公司交付如附表一所示每張面額各
    新台幣（下同）100萬元之支票9張予乙○○收執。嗣附表一
    編號１所示支票遭兌領，然萬全公司並未交付紙張原料予昌
    成公司，乙○○亦不知去向，昌成公司始知受騙。而乙○○
    取得如附表一所示支票後，即分別於93年12月31日起至94年
    1月間， 持附表一編號１至５所示支票向瑞新紙管工業股份
    有限公司及聚冠紙器企業股份有限公司負責人蘇寶明調借現
    金；於不詳時間持附表一編號６所示支票向瑋新紙器股份有
    限公司實際負責人賴耀榜調現；於94年3月3日持附表一編號
    ７至９所示支票向緯倫企業有限公司負責人蔡龍發調借現金
    ，並均當場使用其前於不詳時間在嘉義某地利用不知情之不
    詳姓名成年印章店人員偽刻之「萬全紙業股份有限公司」印
    章一顆，蓋於各該支票背面上，完成背書行為，而偽造用以
    表示萬全公司擔負背書人責任，將支票背書轉讓意思之私文
    書，並分別交付蘇寶明、賴耀榜、蔡龍發，用以調取現金而
    行使之。俟蘇寶明分別於94年1月6日、94年1月25日匯款000
    0000元、 0000000元至乙○○使用之長興隆企業有限公司在
    臺南區中小企業銀行民雄分行之帳戶；蔡龍發則於94年3月3
    日匯款0000000元至前開帳戶內。 乙○○旋將之供己周轉使
    用，足以生損害於萬全公司、昌成公司、蘇寶明、賴耀榜、
    蔡龍發。嗣因昌成公司對萬全公司、乙○○提起民事訴訟，
    請求損害賠償，始知上情。後乙○○於台灣彰化地方法院檢
    察署96年度偵緝字第309 號案件於96年6月6日偵查時，當庭
    提出上開偽刻之「萬全紙業股份有限公司」印章一顆，交予
    檢察官扣押。
二、乙○○復承上開偽造私文書並行使之概括犯意，於93年11月
    16日、93年12月17日、94年1 月12日，在彰化縣大村鄉○○
    村○○路418巷4號皇立興業股份有限公司（下稱皇立公司）
    ，收受皇立公司負責人賴瑞盛分別開立如附表二所示支票 7
    張後， 即分別於93年11月16日起至94年1月間，持附表二編
    號１、３號所示支票向賴耀榜，持附表二編號２、４所示支
    票向瑋新紙器股份有限公司實際負責人賴耀榜，持附表二編
    號５、６、７號所示支票向緯倫企業有限公司負責人蔡龍發
    ，分別調借現金，並均使用前揭於不詳時間偽刻之「萬全紙
    業股份有限公司」印章一顆，蓋於各該支票背面上，完成背
    書行為，而偽造用以表示萬全公司擔負背書人責任，將支票
    背書轉讓意思之私文書，並分別交付賴耀榜、蔡龍發，用以
    調取現金而行使之，而分別取得扣除月息2.1％（即100萬元
    每月月息21000元）後之款項， 乙○○旋將該款供己周轉使
    用，足以生損害於萬全公司、皇立公司、賴耀榜、蔡龍發。
    嗣皇立公司遍尋乙○○無著，而對之提起告訴（其中告訴乙
    ○○涉嫌詐欺部分，經檢察官處分不起訴）。
三、案經昌成公司、萬全公司分別訴請臺灣彰化、嘉義地方法院
    檢察署檢察官偵查起訴及嘉義地方法院檢察署檢察官移送原
    審併案審理，暨由皇立公司訴請台灣嘉義地方法院檢察署檢
    察官偵查後函請本院併案審理。
    理  由
一、訊據被告乙○○對於事實欄一、二之事實均坦承不諱，並經
    賴昌利、龔亮應、胡森元、蘇寶明、賴耀榜、蔡龍發、黃信
    豪、許清俊分別於偵查詢問時指、陳在卷，復經證人蘇寶明
    、賴耀榜、蔡龍發於台灣雲林地方法院94年度重訴字第35號
    損害賠償事件審理時結證屬實（交查218號卷第66-74頁）。
    且有臺南區中小企業銀行民雄分行94年11月4 日（94）南銀
    民分字第273 號函所附長興隆企業有限公司存摺交易明細資
    料（交查218號卷第349-350頁，在該卷倒數第2、3頁）、昌
    成公司與萬全公司93年12月31日至94年3月3日預付貨款金額
    明細（併案嘉檢交查441號卷第116頁）、附表一所示支票影
    本、臺灣票據交換所臺中市分所退票理由單（交查218 號卷
    第15-18、93 -106頁）、萬全公司歷年之成品交運單及發票
    、匯款通知單、匯款申請書、送貨收款通知單（交查218 號
    卷第113頁以下）、萬全公司相關印鑑卡（交查218號卷第88
    -91頁）、被告與昌成公司之和解書（原審卷第24 頁）、臺
    灣高等法院臺南分院95年度重上字第53號民事判決、判決確
    定證明書、臺灣雲林地方法院94年度重訴字第35號民事判決
    （併案嘉檢交查734卷第31-51頁）、復有附表二所示支票（
    正反面）影本7 份、支票簽收單影本1份（併案嘉檢交查200
    號第4-11頁、31-37頁）、 台灣嘉義地方法院檢察署對被告
    涉嫌詐欺認其犯罪嫌疑不足對其處分不起訴之96年度偵緝字
    第385號不起訴處分書1份（併案嘉檢偵緝385號卷第17-19頁
    ）在卷可稽。被告自白核與事實相符，應堪採信，其犯罪事
    證已臻明確。又證人賴昌利、龔亮應、胡森元、蘇寶明、賴
    耀榜、蔡龍發、黃信豪、許清俊於偵查詢問時之陳述，未經
    當事人於言詞辯論終結前聲明異議，視為同意作為證據，且
    該等陳述並無不當取供之情形，本院認以之作為證據，應屬
    適當，依刑事訴訟法第159條之5規定，具有證據能力；另證
    人蘇寶明、賴耀榜、蔡龍發於台灣雲林地方法院94年度重訴
    字第35號損害賠償事件審理時所為證述，係向法官所為之陳
    述，依刑事訴訟法第159 條之1第1項規定，具有證據能力。
    被告犯行堪以認定，自應依法論科。
二、查我國刑法業以中華民國九十四年二月二日總統華總一義字
    第09400014901號令修正公布第1～3、5、10、11、15、16、
    19、25～27、第四章章名、28～31、33～38、40～42、46、
    47、49、51、55、57～59、61～65、67、68、74～80、83～
    90、91-1、93、96、98、99、157、182、220、2 22、225、
    229-1、231、231-1、296-1、297、315-1、315-2、316、34
    1、343條條文；增訂第40-1、75-1條條文；刪除第56、81、
    94、97、267、322、327、331、340、345、350條條文 ；並
    自九十五年七月一日施行。被告行為後，其應適用之相關法
    律已有變更，茲就與本案適用有關之條文，比較說明如下：
（一）法定刑中罰金刑部分：
      刑法第三十三條第五款業經修正公布，修正後刑法第三十
      三條第五款規定「罰金：新臺幣一千元以上，以百元計算
      之」，與修正前刑法第三十三條第五款規定「罰金：（銀
      元）一元以上」不同。比較新舊法結果，以修正前即行為
      時法較有利於被告，故依刑法第二條第一項前段規定，本
      案被告所犯之詐欺取財罪，其法定刑罰金部分，自應適用
      行為時之法律即修正前刑法第三十三條第五款規定決定其
      罰金部分之法定刑。
（二）法定刑中罰金刑提高標準之新舊法適用：
      被告行為後，刑法施行法第一條之一於九十五年六月十四
      日經以華總一義字第09500085181 號令修正公布增訂。修
      正增訂之刑法施行法第一條之一規定「中華民國九十四年
      一月七日刑法修正施行後（按指九十五年七月一日），刑
      法分則編所定罰金之貨幣單位為新台幣。九十四年一月七
      日刑法修正時，刑法分則編未修正之條文定有罰金刑者，
      自九十四年一月七日刑法修正施行後，就其所定數額提高
      為三十倍。但七十二年六月二十六日到九十四年一月七日
      新增或修正之條文，就其所定數額提高為三倍」。而本件
      被告所犯刑法第三百三十九條第一項詐欺取財罪，其法定
      刑有罰金刑，於刑法施行法第一條之一修正增訂前，其貨
      幣單位為銀元，罰金刑之提高標準應適用罰金罰鍰提高標
      準條例第一條之規定「依法律應處罰金、罰鍰者，就其原
      定數額得提高為二倍至十倍」，而再依現行法規所定貨幣
      單位折算新臺幣條例第二條規定「現行法規所定金額之貨
      幣單位為圓、銀元或元者，以新臺幣元之三倍折算之」，
      如換算為新台幣，則該條法定刑罰金刑部分，與適用刑法
      施行法第一條之一規定提高為三十倍之結果相同。比較新
      舊法適用之結果，其關於法定刑為罰金部分之提高標準，
      新法並無較有利於被告之情形，是依刑法第二條第一項前
      段規定，本案被告所犯上開之罪，其法定刑罰金提高標準
      部分，自應適用行為時之法律即罰金罰鍰提高標準條例第
      一條及現行法規所定貨幣單位折算新臺幣條例第二條之規
      定。
（三）連續犯部分：
      刑法修正之後，原屬連續犯之數個犯罪行為，依新法應數
      罪併罰，比較修正前之規定，可依裁判上一罪論處，顯然
      修正前之規定有利於被告，如仍依修正後之規定，對於被
      告極為不利，從而，解釋上對於刑法第二條之解釋，應包
      括此種影響罪刑加重之規定。本件被告所犯如後述之罪，
      成立連續犯，因其得處徒刑之範圍乃依各該罪之本刑得加
      重至二分之一而已，顯然比依新刑法規定，應將各次行為
      分論併罰之結果為輕，依裁判時之新法第二條第一項比較
      之結果，以修正前刑法較有利於被告，應依修正刪除前刑
      法第五十六條規定，以連續犯論處。
（四）牽連犯部分：
      查被告犯罪後，刑法第五十五條後段關於牽連犯之規定業
      已刪除，是被告犯後法律已有變更，而本件被告於舊法時
      期所犯之詐欺取財罪、行使偽造私文書罪，依新法應各別
      多次論斷之結果（即數罪併罰），其刑度顯較修正前應依
      刑法第五十五條後段之規定以從一重處斷為重，經比較新
      舊法結果，應依刑法第二條第一項之規定，適用有利於被
      告之法律，即適用被告行為時之修正前刑法第五十五條後
      段牽連犯之規定，從一重處斷。
（五）易科罰金部分：
      查，刑法第四十一條亦經修正，修正後之該條規定為：「
      犯最重本刑為五年以下有期徒刑以下之刑之罪，而受六個
      月以下有期徒刑或拘役之宣告者，得以新臺幣一千元、二
      千元或三千元折算一日，易科罰金。但確因不執行所宣告
      之刑，難收矯正之效，或難以維持法秩序者，不在此限。
      前項規定於數罪併罰，其應執行之刑未逾六月者，亦適用
      之」。修正前之該條規定則為：「犯最重本刑為五年以下
      有期徒刑以下之刑之罪，而受六個月以下有期徒刑或拘役
      之宣告，因身體、教育、職業、家庭之關係或其他正當事
      由，執行顯有困難者，得以一元以上三元以下折算一日，
      易科罰金。但確因不執行所宣告之刑，難收矯正之效，或
      難以維持法秩序者，不在此限。併合處罰之數罪，均有前
      項情形，其應執行之刑逾六月者，亦同」。且被告行為後
      ，罰金罰鍰提高標準條例第二條業已刪除，而刑法第四十
      一條第一項前段關於易科罰金之折算標準已由舊法之銀元
      一百元、二百元、三百元修正為新台幣一千元、二千元、
      三千元，因屬科刑規範事項之變更，其折算標準為裁判時
      所應諭知，自有就新舊法規定比較之必要。本件之折算標
      準，經比較新舊法結果，以被告行為時之舊法較為有利於
      被告，是依刑法第二條第一項前段之規定，應適用被告行
      為時之舊法即依修正前刑法第四十一條第一項前段、第二
      項、修正前罰金罰鍰提高標準條例第二條之規定，就宣告
      刑、執行刑均諭知以銀元三百元即新台幣九百元折算一日
      為易科罰金之折算標準。
三、按「偽造印章蓋於支票之背面即係偽造背書，其性質係屬偽
    造私文書，不待依習慣或特約，即足認定其用意之表示，無
    刑法第二百二十條之適用」（最高法院64年台上字第1597號
    判例意旨參照）。是核被告所為，係犯刑法第二百十六條、
    第二百十條之行使偽造私文書罪、刑法第三百三十九條第一
    項之詐欺取財罪。其偽造印章、印文為偽造私文書之部分行
    為，偽造私文書之低度行為，則為行使之高度行為所吸收，
    均不另論罪。被告偽造「萬全紙業股份有限公司」印章一顆
    ，係利用不知情之成年人所代為刻印製作而成，為間接正犯
    。被告先後多次行使偽造私文書及詐欺取財犯行，均時間緊
    接，所犯係構成要件相同罪名，顯係基於概括之犯意反覆為
    之，皆為連續犯，分別應依修正刪除前刑法第五十六條之規
    定以一罪論，並加重其刑。又被告所犯連續行使偽造私文書
    罪及連續詐欺取財罪二者間，有方法、結果之牽連關係，為
    牽連犯，應依修正前刑法第五十五條後段規定，從一重之連
    續行使偽造私文書罪論處。另台灣嘉義地方法院檢察署96年
    度偵緝字第384 號移請原審併案之被告行使偽造私文書部分
    ，已在起訴範圍內，本院自應予以審判。又台灣嘉義地方法
    院檢察署96年度偵緝字第385 號移請本院就被告在附表二支
    票背面偽造背書並行使部分，與起訴部分有連續犯裁判上一
    罪關係，為起訴效力所及，本院自得併予審理。
四、原審認被告犯罪事證明確，予以論罪科刑，固非無見。惟原
    判決就被告所犯如事實欄二犯行部分，未及併予審究，容有
    未洽。檢察官提起上訴執此指摘原判決不當，為有理由，自
    應由本院將原判決撤銷改判。爰審酌被告犯罪之動機、目的
    ，所使用之手段，被害人所生損害及本案犯罪情節，兼衡被
    告已與被害人昌成公司、皇立公司分別達成和解，分期賠償
    被害人之損害，且被害人昌成公司、皇立公司亦請求法院對
    被告從輕量刑，有和解書二紙在卷可查，暨被告坦承犯行，
    犯後態度尚稱良好等一切情狀，量處如主文第二項所示之刑
    。查被告本案犯罪時間在九十六年四月二十四日以前，合於
    中華民國九十六年罪犯減刑條例第二條第一項第三款之減刑
    條件，應予減其宣告刑二分之一，並依同條例第九條之規定
    ，併諭知易科罰金之折算標準。扣案之「萬全紙業股份有限
    公司」印章一顆，及如附表一、附表二所示支票背面偽造之
    「萬全紙業股份有限公司」印文各一枚，不問屬於犯人與否
    ，均應依刑法第二百十九條規定，宣告沒收。
據上論結，應依刑事訴訟法第三百六十九條第一項前段、第三百
六十四條、第二百九十九條第一項前段，刑法第二條第一項前段
、（修正刪除前）第五十六條、第二百十六條、第二百十條、第
三百三十九條第一項、（修正前）第五十五條後段、（修正前）
第四十一條第一項前段、第二百十九條，罰金罰鍰提高標準條例
第一條前段、（修正前）第二條，中華民國九十六年罪犯減刑條
例第二條第一項第三款、第七條、第九條，判決如主文。
本案經檢察官甲○○到庭執行職務。
中    華    民    國    97    年    6     月    12    日
            刑事第四庭    審判長法  官  洪  耀  宗
                                法  官  陳  欣  安
                                法  官  江  德  千
上列正本證明與原本無異。
如不服本判決應於收受送達後十日內向本院提出上訴書狀，其未
敘述上訴之理由者並得於提起上訴後十日內向本院補提理由書 (
均須按他造當事人之人數附繕本)。
                                書記官  吳  麗  琴
中    華    民    國    97    年    6     月    12    日
【附錄論罪科刑法條】
刑法第二百十六條：
行使第二百十條至第二百十五條之文書者，依偽造、變造文書或
登載不實事項或使登載不實事項之規定處斷。
刑法第二百十條：
偽造、變造私文書，足以生損害於公眾或他人者，處五年以下有
期徒刑。
刑法第三百三十九條第一項：
意圖為自己或第三人不法之所有，以詐術使人將本人或第三人之
物交付者，處五年以下有期徒刑、拘役或科或併科一千元以下罰
金。
附表一：（時間：民國，單位：新臺幣，下同）
┌─┬───┬────┬────┬────┬────┬─────┬────┐
│編│取得支│發 票 人│付款銀行│票載發票│票面金額│支票號碼  │受 款 人│
│號│票日期│        │        │日      │        │          │        │
├─┼───┼────┼────┼────┼────┼─────┼────┤
│1 │93年12│昌成公司│三信商業│94年4月 │100萬元 │PA0000000 │萬全公司│
│  │月31日│        │銀行員林│30日    │        │          │        │
│  │      │        │分行    │        │        │          │        │
├─┼───┼────┼────┼────┼────┼─────┼────┤
│2 │同上  │昌成公司│同上    │94年5月 │100萬元 │PA0000000 │萬全公司│
│  │      │        │        │5日     │        │          │        │
├─┼───┼────┼────┼────┼────┼─────┼────┤
│3 │同上  │昌成公司│同上    │94年5月 │100萬元 │PA0000000 │萬全公司│
│  │      │        │        │25日    │        │          │        │
├─┼───┼────┼────┼────┼────┼─────┼────┤
│4 │94年1 │昌成公司│同上    │94年6月 │100萬元 │PA0000000 │萬全公司│
│  │月20日│        │        │5日     │        │          │        │
├─┼───┼────┼────┼────┼────┼─────┼────┤
│5 │94年1 │昌成公司│同上    │94年6月 │100萬元 │PA0000000 │萬全公司│
│  │月20日│        │        │10日    │        │          │        │
├─┼───┼────┼────┼────┼────┼─────┼────┤
│6 │94年2 │昌成公司│同上    │94年5月 │100萬元 │PA0000000 │萬全公司│
│  │月4日 │        │        │15日    │        │          │        │
├─┼───┼────┼────┼────┼────┼─────┼────┤
│7 │94年3 │昌成公司│同上    │94年6月 │100萬元 │PA0000000 │萬全公司│
│  │月3日 │        │        │20日    │        │          │        │
├─┼───┼────┼────┼────┼────┼─────┼────┤
│8 │同上  │昌成公司│同上    │94年6月 │100萬元 │PA0000000 │萬全公司│
│  │      │        │        │30日    │        │          │        │
├─┼───┼────┼────┼────┼────┼─────┼────┤
│9 │同上  │昌成公司│同上    │94年7月 │100萬元 │PA0000000 │萬全公司│
│  │      │        │        │5日     │        │          │        │
└─┴───┴────┴────┴────┴────┴─────┴────┘
附表二：
┌─┬────┬────┬────┬────┬────┬─────┬────┐
│編│取得支  │發 票 人│付款銀行│票載發票│票面金額│支票號碼  │受 款 人│
│號│票日期  │        │        │日      │        │          │        │
├─┼────┼────┼────┼────┼────┼─────┼────┤
│1 │93.11.16│皇立公司│合作金庫│94.02.20│100萬元 │BU0000000 │萬全公司│
│  │        │        │銀行員林│        │        │          │        │
│  │        │        │分行    │        │        │          │        │
├─┼────┼────┼────┼────┼────┼─────┼────┤
│2 │同上    │同上    │同上    │94.02.25│100萬元 │BU0000000 │萬全公司│
├─┼────┼────┼────┼────┼────┼─────┼────┤
│3 │同上    │同上    │同上    │94.02.28│100萬元 │BU0000000 │萬全公司│
├─┼────┼────┼────┼────┼────┼─────┼────┤
│4 │93.12.17│同上    │同上    │94.03.15│100萬元 │BU0000000 │萬全公司│
├─┼────┼────┼────┼────┼────┼─────┼────┤
│5 │94.01.12│同上    │同上    │94.04.10│100萬元 │BU0000000 │萬全公司│
├─┼────┼────┼────┼────┼────┼─────┼────┤
│6 │同上    │同上    │同上    │94.04.20│100萬元 │BU0000000 │萬全公司│
├─┼────┼────┼────┼────┼────┼─────┼────┤
│7 │同上    │同上    │同上    │94.04.30│100萬元 │BU0000000 │萬全公司│
│  │        │        │        │        │        │          │        │
└─┴────┴────┴────┴────┴────┴─────┴────┘


司法院資訊處製作；財團法人民間司法改革基金會備份。
